最高法院刑事判決　　　　　　　　一○○年度台非字第一三號
上　訴　人　最高法院檢察署檢察總長
被　　　告　周明塗
上列上訴人因被告違反農會法案件，對於台灣彰化地方法院中華
民國九十八年七月十日第一審確定判決（九十八年度選易字第二
、三號，起訴案號：台灣彰化地方法院檢察署九十八年度選偵字
第一二號，追加起訴案號：同檢察署九十八年度選偵字第一一、
一三號），認為部分違背法令，提起非常上訴，本院判決如下：
    主  文
上訴駁回。
    理  由
非常上訴理由稱：「按判決不適用法則者，為違背法令；又除有
特別規定外，已受請求事項未予判決者，為當然違背法令，刑事
訴訟法第三百七十八條、第三百七十九條第十二款分別定有明文
。又犯農會法第四十七條之一第一項之罪者，所收受之財物沒收
之。如全部或一部不能沒收時，追徵其價額，為該法第四十七條
之一第二項所明定。而該條項係採相對義務沒收主義，只要有主
刑存在，犯罪所收受之財物，有無查扣及檢察官有無聲請，法院
均有義務依法併案宣告沒收，毫無斟酌裁量之餘地。本件依原確
定判決認定被告周明塗係犯農會法第四十七條之一第一項第二款
之投票行賄罪，其所收受賄款新台幣（以下同）十八萬元，已經
扣案等情，而檢察官亦於起訴時記載於證據並所犯法條欄一、三
項內，併聲請依法宣告沒收，此有檢察官起訴書、追加起訴書在
卷可稽。原判決自應依同法第四十七條之一第二項規定，將其所
收受財物併案宣告沒收，如全部或一部不能沒收時，追徵其價額
，始為適法。詎原審竟失察，漏未將其收受之賄款十八萬元，一
併宣告沒收，如全部或一部不能沒收時，追徵其價額，自有判決
不適用法則及已受請求事項未予判決之違背法令。案經確定，爰
依刑事訴訟法第四百四十一條、第四百四十三條提起非常上訴，
以資糾正。」等語。
本院按非常上訴，乃對於審判違背法令之確定判決所設之非常救
濟程序，以統一法令之適用為主要目的。必原判決不利於被告，
經另行判決；或撤銷後由原審法院更為審判者，其效力始及於被
告。此與通常上訴程序旨在糾正錯誤之違法判決，使臻合法妥適
，其目的係針對個案為救濟者不同。兩者之間，應有明確之區隔
。刑事訴訟法第四百四十一條對於非常上訴係採便宜主義，規定
「得」提起，非「應」提起。故是否提起，自應依據非常上訴制
度之本旨，衡酌人權之保障、判決違法之情形及訴訟制度之功能
等因素，而為正當合理之考量。除與統一適用法令有關，或該判
決不利於被告，非予救濟，不足以保障人權者外，倘原判決尚非
不利於被告，且不涉及統一適用法令；或縱屬不利於被告，但另
有其他救濟之道，並無礙於被告之利益者，即無提起非常上訴之
必要性。亦即，縱有在通常程序得上訴於第三審之判決違背法令
情形，並非均得提起非常上訴。所謂與統一適用法令有關，係指
涉及法律見解具有原則上之重要性者而言。詳言之，即所涉及之
法律問題意義重大而有加以闡釋之必要，或對法之續造有重要意
義者，始克相當。倘該違背法令情形，尚非不利於被告，且一、
法律已有明確規定，向無疑義，因疏失致未遵守者（例如應沒收
，漏未諭知沒收。應褫奪公權，漏未宣告褫奪公權。應付保安處
分，漏未宣付保安處分等）；或二、司法院已有解釋可資依循，
無再行闡釋之必要者（例如裁判確定後另犯他罪，不合數罪併罰
之規定，誤為定執行刑。數罪併罰中，有得易科罰金之罪，有不
得易科罰金之罪，於定執行刑時，誤為諭知易科罰金。對於與配
偶共犯告訴乃論罪之人，誤認為不得提起自訴，而為不受理判決
。顯係文字誤寫，不影響於全案情節與判決本旨，得以裁定更正
等）；或三、其違背法令情形，業經本院著有判例、判決或作成
決議、決定予以糾正在案，實務上並無爭議者（例如不合緩刑要
件，誤為宣告緩刑。不合減刑或減輕其刑條件，誤為減刑或減輕
其刑。合於累犯要件，未論以累犯。量刑或定執行刑，低於法定
最低度刑。不得易科罰金之罪，誤為諭知易科罰金。裁判上一罪
案件，已受請求之事項未予判決。應為實體判決，誤為不受理判
決等）；或四、因「前提事實之誤認」，其過程並不涉及法令解
釋錯誤之問題者（例如誤認有自首之事實，而減輕其刑。被害人
或共犯為兒童或少年，誤認為非兒童、少年，或誤認被告未滿十
八歲、已滿八十歲，致應加重未加重、不應減輕而減輕）等情形
，對於法律見解並無原則上之重要性或爭議，即不屬與統一適用
法令有關之範圍，殊無反覆提起非常上訴之必要性。基於刑事訴
訟法第四百四十一條係採便宜主義之法理，檢察總長既得不予提
起，如予提起，本院自可不予准許。而不利於被告之違法判決（
無論是否與統一適用法令有關），固因非予救濟，不足以保障人
權，原則上有提起非常上訴之必要性。但若另有其他救濟之道，
並無礙於被告之利益者，則例外無提起非常上訴之必要性。例如
「刑法第四十一條之易科罰金，如判決主文內漏未記載，……被
告及檢察官均有聲請權（司法院院字第一三五六號解釋）。」同
理，依減刑條例規定應減刑而漏未減刑之情形，亦應認為檢察官
及被告均有權聲請裁定補充。類此情形者，既無礙於被告之利益
，即無提起非常上訴之必要性，如予提起，本院自亦可不予准許
。本件原確定判決對於檢察官併聲請宣告沒收扣案被告所收受之
賄款十八萬元，雖漏未依農會法第四十七條之一第二項宣告沒收
，而有判決不適用法則及已受請求之事項未予判決之違背法令情
形，然尚非不利於被告，且此一情形應否宣告沒收，法律已有明
確規定，向無疑義，於法律見解之統一，欠缺原則上之重要性及
爭議，客觀上難認有給予非常救濟之必要性。依照上揭說明，自
應認本件非常上訴為無理由，予以駁回。
據上論結，應依刑事訴訟法第四百四十六條，判決如主文。
中    華    民    國  一○○  年    一    月  二十七  日
                      最高法院刑事第六庭
                          審判長法官  洪  文  章  
                                法官  王  居  財  
                                法官  郭  毓  洲  
                                法官  沈  揚  仁  
                                法官  謝  靜  恒  
本件正本證明與原本無異
                                      書  記  官  
中    華    民    國  一○○  年    一    月  三十一  日
                                                      Ｑ